臺灣高等法院高雄分院刑事判決　　　　93年度上訴字第1320號
　　上　訴　人
　　即　被　告　乙○○
　　指定（義務）
　　辯　護　人　顏萬文律師
上列上訴人因強盜案件，不服臺灣高雄地方法院93年度訴字第82
2 號中華民國93年10月29日第一審判決（起訴案號：臺灣高雄地
方法院檢察署93年度偵字第6343號），提起上訴，本院判決如下
：
    主  文
原判決撤銷。
乙○○連續意圖為自己不法之所有，攜帶兇器，以強暴至使不能
抗拒，而取他人之物，處有期徒刑柒年壹月。扣案水果刀壹把沒
收。
    事  實
一、乙○○患有癲癇症及器質性精神病，且為邊緣型智能不足，
    曾有幻聽與妄想等精神症狀，但經門診持續治療後已有改善
    ，其平日對外界事務之知覺理會與判斷作用，及自由決定意
    思能力，雖較普通人之平均程度減退，但尚未達於精神耗弱
    之程度。其前於民國（下同）82年間因妨害風化案件，經法
    院判處有期徒刑2 年，於84年3 月5 日執行完畢；又於92年
    間因犯強盜案件，經台灣高雄地方法院93年1 月12日以92年
    度訴字第1377號判處有期徒刑2 年，於93年2 月16日確定（
    均不構成累犯）。猶不知悔改，因失業中缺錢花用，復基於
    意圖為自己不法所有之概括犯意，連續為下列行為：
（一）於93年3 月24日下午1 時20分許，攜帶其自路邊廣告招牌
      所拔下長約30公分鐵絲1 條，騎乘其弟張鳳斌所有之車牌
      號碼UEA-412 號輕型機車，前往高雄縣大寮鄉其姊住處附
      近物色作案目標，嗣選中位於同鄉○○○路68之2 號前之
      「小精靈檳榔攤」為作案目標後，將機車停放在該檳榔攤
      右前方，並將上開鐵絲藏放於其所穿著之白色夾克右口袋
      內，徒步走到該檳榔攤門口，店員甲○○誤以為乙○○欲
      購買檳榔，遂開門詢問，乙○○即以右手取出上開鐵絲向
      甲○○恫稱「我要搶劫」等語，並立即以左手押住甲○○
      頭部，強推甲○○進入該檳榔攤內後方置物處，甲○○在
      反抗中左胸口遭乙○○持上開鐵絲劃傷一道傷痕，乙○○
      又用手抓住甲○○之雙手反扣控制在其身體後方，並質問
      甲○○現金放在何處，以此強暴方式至使甲○○不能抗拒
      ，遂告知乙○○現金放在收銀機內，乙○○即挾持甲○○
      至收銀機前，打開收銀機強取其內現金約新臺幣（下同）
      700 元及該檳榔攤所販售之三五牌香煙2 包，得手後，立
      即衝出該檳榔攤外，騎乘機車逃離現場，並將上開鐵絲隨
      意丟棄於附近不詳處所。嗣因甲○○報案後，警方調閱該
      檳榔攤之監視錄影帶，循線得知乙○○涉嫌重大，遂持台
      灣高雄地方法院核發之搜索票前往乙○○之住處搜索，在
      乙○○之房間內起獲其犯案當時所穿著之白色運動夾克1
      件，因而查獲上情。
（二）於93年3 月30日上午11時許，騎乘上開機車，在高雄縣鳳
      山市○○路○段物色作案目標，先選定「八婆檳榔攤」為
      作案目標，但因該檳榔攤內有其他顧客，於是在購買1 瓶
      維士比飲料後離開，轉往「翁財記超商」購買在客觀上對
      人之生命、身體、安全構成威脅，具有危險性，可供兇器
      用之水果刀1 把，將之攜帶在身上，並物色其他作案目標
      ，嗣於同日上午11時55分許，見「十四姨檳榔攤」內僅有
      店員丙○○1 人，認有機可趁，即將機車停放在該檳榔攤
      外，持上開水果刀進入該檳榔攤內，向丙○○恫稱「搶劫
      」等語，丙○○在驚嚇中喊叫，遭乙○○持上開水果刀砍
      傷其左手肘，造成左手肘5 公分淺之切割傷，乙○○並喝
      令丙○○安靜、不准喊叫，且以上開水果刀抵住丙○○腹
      部，質問丙○○現金放在何處，以此強暴方式至使丙○○
      不能抗拒，遂告知乙○○現金放在桌子下方，乙○○即自
      行搜括該檳榔攤內現金850 元（含百元紙鈔3 紙、50元硬
      幣7 枚、10元硬幣20枚）及所販售之七星香煙4 包，得手
      後，欲騎乘機車逃離現場時，因機車故障不能發動，牽車
      徒步離去時，經丙○○大聲呼喊搶劫，乙○○即遭路人追
      逐喊打，旋為據報到場處理之警方逮捕，並當場扣得乙○○所有供犯罪所用之上開水果刀1 把、及購買水果刀之發
      票暨強盜所得之現金850 元、七星香煙4 包等物。
二、案經高雄縣警察局移送臺灣高雄地方法院檢察署檢察官偵查
    起訴，及屏東縣警察局東港分局報告臺灣屏東地方法院檢察
    署檢察官移送併案審理。
    理  由
一、按被告以外之人於審判外之言詞或書面陳述，除法律有規定
    外，不得作為證據，刑事訴訟法第159 條第1 項定有明文；
    又當事人、代理人或辯護人於法院調查證據時，知有刑事訴
    訟法第159 條第1 項不得作為證據之情形，而未於言詞辯論
    終結前聲明異議者，視為同意作為證據，此觀同法第159 條
    之5 第2 項規定自明。經查，被害人甲○○、丙○○於警詢
    所為下列之陳述，檢察官及上訴人即被告乙○○（下稱被告
    ）、辯護人於本院審理時表示對其等陳述之證據能力無意見
    ，依上開規定，其等下列陳述自有證據能力。
二、上揭事實（一）部分之犯罪事實，業據被告於警詢、原審及
    本院審理中均坦承不諱；核與被害人甲○○於警詢中之指述
    情節大致相符，且依警方提供之監視錄影帶，經本院當庭勘
    驗結果：「錄影帶自93年3 月24日1 時19分58秒開始播放，
    被告站在檳榔攤外面，從其白色夾克的右口袋取出鐵絲（被
    告當庭承認係鐵絲），進入檳榔攤，自後抱住被害人脖子，
    之後又把被害人雙手反扣，拉開被害人檳榔攤內抽屜取出財
    物，20分31秒被告離開檳榔攤」，有本院93年2 月23日勘驗
    筆錄可憑；此外，並有白色運動夾克1 件扣案可證，足認被
    告此部分自白與事實相符，應堪採為被告有罪之證據，則被
    告此部分強盜之犯行堪以認定。
三、上揭事實（二）部分之犯罪事實，亦據被告於警詢、偵查、
    原審及本院審理中均坦承不諱；核與被害人丙○○於警詢中
    之指述大致相符；並有作案工具水果刀1 把、購買上開水果
    刀之發票1 張、強盜所得贓物現金850 元、七星香煙4 包等
    物扣案可證，及贓物認領保管單、丙○○之診斷證明書影本
    各1 紙、贓物照片1 張等附卷可稽，足認被告此部分自白亦
    與事實相符，應堪採為被告有罪之證據，則被告此部分攜帶
    兇器強盜之犯行，亦堪以認定。
四、核被告所為，其上開事實（一）部分之強盜行為，其以強暴
    方式強取被害人之財物之行為，係犯刑法第328 條第1項 之
    強盜罪；上開事實（二）部分，被告攜帶上開水果刀進入檳
    榔攤內，砍傷被害人丙○○手部，並持刀抵住其腹部，以此
    強暴方式至使被害人丙○○不能抗拒，而強取檳榔攤內財物
    ，上開水果刀經本院審理時當庭勘驗刀刃部分長10公分、前
    半段呈鋸齒狀銳利足以傷人、刀柄塑膠部分約9 公分等屬實
    ，有筆錄可憑（見本院審判筆錄），該水果刀自屬兇器之一
    種，被告此部分行為係有刑法第321 條第1 項第3 款之「攜
    帶兇器而犯之」之情形，而犯同法第330 條第1 項之攜帶兇
    器強盜罪。又被害人甲○○、丙○○雖均因被告之強盜犯行
    而受有輕微傷害，惟此係被告強暴手段之當然結果，故不另
    論傷害罪。被告先後2 次強盜犯行，時間緊接，手段相似，
    基本犯罪構成要件相同，顯係基於概括犯意反覆為之，應依
    刑法第56條規定，論以刑法第330 條第1 項之攜帶兇器強盜
    一罪之連續犯，並加重其刑。公訴人雖未就事實（一）部分
    之犯罪事實提起公訴，惟此部分與起訴之事實（二）部分攜
    帶兇器強盜犯行間，有連續犯之裁判上一罪關係，為起訴效
    力所及，本院自應併予審理。
五、起訴書雖引用被告之供述及台灣高雄地方法院92年度訴字第
    1377號被告前案強盜案件卷內所附被告之殘障手冊、高雄市
    立凱旋醫院92年6 月25日診斷書、該院92年10月21日高市凱
    醫成字第0920004554號函所附鑑定書等證據資料，而認被告
    為精神耗弱之人。惟查，被告於行為後接受警方詢問時，對
    於犯案之經過均能具體回答，並無語無倫次，答非所問之情
    形，且於犯案之前，尚且準備做案工具鐵絲及水果刀等物，
    而被告於本院審理時亦供稱案發當時癲癇症有吃藥，病症是
    時好時壞等情（見本院審判筆錄），參酌原審依職權將被告
    實（二）部分，其鑑定結果認：依犯案後的檢調警訊筆錄記
    載及案主（即被告）於門診所言，案主表示涉案當時並無受
    到幻聽或被害妄想等精神症狀的影響，而且由犯案前的準備
    行為觀之，會在犯案場所附近逗留觀察，知道選擇較容易下
    手的檳榔攤（不選「八婆檳榔攤」，而選「十四姨檳榔攤」
    ），知道等到人少的時候行搶，顯示案主涉案當時並無精神
    異常的情形；雖然案主犯案前一晚有睡眠不佳和犯案前有喝
    1 瓶維士比，但並無減弱案主於犯案當時對事物的理解及判
    斷能力。案主表示會犯此案的原因，是因「失業找不到工作
    ，救濟金不夠花用，病情無法控制自己行為，前案未執行，
    生活無聊」等因素，此乃案主在某些事務觀念上有不正確認
    知，而無關於案主對涉案行為的認知。綜上所述，案主於犯
    案當時的精神狀態難以言之有達於「精神耗弱」的狀態，更
    遑論「心神喪失」的程度，此有該院93年8 月9 日高市凱醫
    成字第0930002193號函所附精神鑑定書1 份在卷可佐。另就
    事實（一）部分，該院回函亦認：本案（發生於93年3 月24
    日，即事實（一）部分）與前鑑定案件（發生於93年3 月30
    日，即事實（二）部分）之事發時相差時間僅6 日之隔，而
    由所附警訊資料，無顯示案主有意識不清或因飲酒而影響其
    行為等情狀，故可不用再另行精神鑑定，此有該院93年9 月
    14日高市凱醫成字第0930004702號函1 份附卷足憑。參以台
    灣高雄地方法院92年度訴字第1377號被告前案強盜案件之案
    發時間為92年1 月16日，有上開案件之判決書1 份在卷可查
    ，距離本案事實（一）、（二）部分之犯罪時間93年3 月24
    日、30日，已有1 年2 個月之久，被告並於原審審理中供稱
    ：前案判決後有去門診吃藥，吃藥後比較能入睡，早上比較
    有精神等語，顯見被告於本案發生時，精神狀況已較前案顯
    著改善，自難據前案之精神鑑定結果，即認定被告於本案發
    生時亦有精神耗弱之情形。故本院綜合前揭高雄市立凱旋醫
    院針對本案所為之精神鑑定書與回函意見，及被告於警詢、
    偵查及本院審理中所描述之作案細節，認被告雖因患有癲癇
    症及器質性精神病，且為邊緣型智能不足，曾有幻聽與妄想
    等精神症狀，但經門診持續治療後已有改善，其平日對外界
    事務之知覺理會與判斷作用，及自由決定意思能力，雖較普
    通人之平均程度減退，但於本案發生時之精神狀態尚未達於
    精神耗弱之程度，自無庸依刑法第19條第2 項規定，減輕其
    刑。又被告於本案連續犯強盜罪，且有強盜罪前科，其本案
    犯罪情狀自無顯可憫恕之情形，無從依刑法第59條規定酌減
    其刑。
六、原審論處被告強盜罪刑，固非無見；惟查，被告上開事實（
    一）之強盜行為，其行為時雖攜帶鐵絲為做案工具，但該鐵
    絲柔軟度很高、可以用手捲起來，放在口袋內等情，為被告
    所不爭執，依此，該條鐵絲依吾人一般經驗，並非作為兇器
    之用（參考最高法院86年度台上字第1355號判決意旨），被
    告攜帶該鐵絲為做案工具而犯強盜罪，僅止於犯刑法第328
    條第1 項之強盜罪，原判決認上開鐵絲可作為兇器之用，而
    認被告此部分行為，係犯刑法第330 條第1 項之加重強盜罪
    云云，尚有未洽，被告上訴意旨以其行為當時係屬精神耗弱
    之人，請依刑法第19條第2 項減刑、及其犯罪情狀堪以憫恕
    ，請依刑法第59條規定減輕其刑，雖均不足取，但原判決既
    有上開可議之處，仍無可維持，應將原判決撤銷改判。審酌
    被告前於92年間因犯強盜案件，經台灣高雄地方法院於93年
    1 月12日以92年度訴字第1377號判處有期徒刑2 年，於93年
    2 月16日確定，竟仍不知悔改，僅因缺錢花用，即再犯本案
    ，嚴重危害社會治安，及被害人之人身、財產安全，使被害
    人身心受創，惡性非輕，惟念其強盜所得財物不多，被害人
    傷勢輕微，犯後始終坦承犯行，態度良好，及因患有癲癇症
    及器質性精神病，且為邊緣型智能不足，對事理之判斷能力
    較普通人差等一切情狀，因認檢察官求處有期徒刑7 年6 月
    尚嫌過重，量處如主文第二項所示之刑。扣案水果刀1 把，
    為被告所有供本件事實（二）部分犯行所用之物，業據被告
    供承在卷，爰依刑法第38條第1 項第2 款規定宣告沒收。至
    被告持以為事實（一）部分犯行之鐵絲1 條，業經被告犯案
    後丟棄於不詳處所，顯已滅失，且係自路邊廣告牌拔下，已
    據被告供明在卷，亦非被告所有，故不予宣告沒收。
七、前揭高雄市立凱旋醫院針對本案所為之精神鑑定書雖建議被
    告在司法審判結束後，應接受以住院治療為主之戒護處分，
    惟本院既未依刑法第19條第2 項規定，減輕被告之刑期，自
    亦無庸依刑法第87條第2 項規定諭知監護處分，附此敘明。
據上論結，應依刑事訴訟法第369 條第1 項前段、第364 條、第
299 條第1 項前段，刑法第56條、第330 條第1 項、第38條第1
項第2 款，判決如主文。
本案經檢察官許月雲到庭執行職務。
中　　華　　民　　國　　94　　年　　3 　　月　　24　　日
            刑事第五庭    審判長法  官  曾永宗
                                法  官  陳明富
                                法  官  邱永貴
以上正本證明與原本無異。
如不服本判決應於收受本判決後10日內向本院提出上訴書狀，其
未敘述上訴理由者，並得於提起上訴後10日內向本院補提理由書
狀（均須按他造當事人之人數附繕本）「切勿逕送上級法院」。
中　　華　　民　　國　　94　　年　　3 　　月　　24　　日
　　　　　　　　　　　　　　　　書記官  唐奇燕
附錄本件判決論罪科刑法條：
中華民國刑法第330條第1項
犯強盜罪而有第321 條第1 項各款情形之一者，處7 年以上有期
徒刑。
中華民國刑法第321條第1項第3款
犯竊盜罪而有左列情形之一者，處6 月以上、5 年以下有期徒刑
：
三、攜帶兇器而犯之者。
